【裁判字號】    99,行專訴,36
【裁判日期】    990819
【裁判案由】    發明專利舉發
【裁判全文】
智慧財產法院行政判決
                                    99年度行專訴字第36號
                                民國99年7月29日辯論終結
原      告  賢經企業股份有限公司
代  表  人  甲○○
訴訟代理人  桂齊恆律師
複  代理人  蔣文正律師
訴訟代理人  江郁仁律師
            丁○○○○○
被      告  經濟部智慧財產局
代  表  人  乙○○（局長）
訴訟代理人  戊○○
參  加  人  丙○○
訴訟代理人  賀華谷律師
上列當事人間因發明專利舉發事件，原告不服經濟部中華民國99
年1 月28日經訴字第09906050970 號訴願決定，提起行政訴訟。
本院判決如下：
    主  文
原告之訴駁回。
訴訟費用由原告負擔。
    事  實
一、事實概要：原告於民國（下同）92年12月3 日以「打釘槍之
    壓力調整結構」向被告申請發明專利，經被告編為第921340
    39號審查准予專利後，發給發明第I231250 號專利證書。嗣
    參加人以其違反專利法第22條第1 項第1 款及第4 項之規定
    ，對之提起舉發。案經被告審查，以系爭專利違反專利法第
    22條第4 項之規定，於98年8 月12日以(98)智專三（三）05
    052 字第09820495460 號專利舉發審定書為「舉發成立，應
    撤銷專利權」之處分。原告不服，提起訴願，遭決定駁回，
    遂向本院提起行政訴訟。本院因認本件訴訟之結果，參加人
    之權利或法律上利益將受損害，爰依行政訴訟法第42條第1
    項規定，依職權裁定命參加人獨立參加訴訟。
二、原告主張：
  (一)原處分有應審酌而漏未審酌之違法
    1.被告漏未審酌系爭專利申請專利範圍第1 項所記載「於頂
      板（311 ）設有連結成一體的突部（313 ）」之重要技術
      特徵，原處分顯係違法之行政處分，應予撤銷：
      (1)行政機關依裁量權所為之行政處分，其作為或不作為逾
        越權限或濫用權力者，行政法院得予撤銷，此於行政訴
        訟法第201 條定有明文。對此，高雄高等行政法院90年
        度訴字第1637號判決更進一步指出：「‧‧‧所謂裁量
        濫用，係指行政裁量權之行使，發生牴觸法律授權目的
        、漏未審酌應加斟酌之觀點、摻雜與事件無關之因素或
        動機、或違反一般之法律原則等情事而言，因其屬權力
        行使之失誤或濫用，故構成違法。」合先敘明。
      (2)依此，原告於舉發過程中雖一再強調申請專利範圍第1
        項所記載「於頂板（311 ）設有連結成一體的突部（31
        3 ）」之區別技術特徵，為系爭專利最重要的技術特徵
        。惟就舉發審定書之審查理由觀之，被告並未有任何關
        於證據2 、3 是否足以證明系爭專利「頂板（311 ）設
        有連結成一體的突部（313 ）」之技術特徵不具進步性
        之論證，顯見被告漏未審酌、論究系爭專利之主要技術
        特徵，亦即被告漏未審酌應加斟酌之觀點，原處分確屬
        權力行使之失誤或濫用，故構成違法，至為明確。
    2.系爭專利之先前技術與證據2 、3 之組合，無法證明系爭
      專利為其所屬技術領域中具有通常知識者所能輕易完成，
      故不足以否定系爭專利申請專利範圍第1 項之進步性，亦
      不足以否定系爭專利申請專利範圍第2 、3 項之進步性要
      件：
      (1)證據3 觀之，其並未揭露「於頂板（311 ）設有連結成
        一體的突部（313 ）」此一系爭專利不同於先前技術之
        區別特徵，且被告於原處分中亦未說明何以依系爭專利
        之先前技術與證據2 、3 之組合，可教示或啟發所屬技
        術領域中具有通常知識者得輕易完成相同於系爭專利之
        主要技術特徵，是以原處分顯有審查不備理由之違法。
      (2)系爭專利之申請專利範圍第2 項及第3 項係依附於申請
        專利範圍第1 項，系爭專利以申請專利範圍第2 、3 項
        所界定：突部（313 ）係由頂板（311 ）延伸而出之條
        件限定，進一步突顯系爭專利與證據2 、3 直接於頂板
        設置螺孔之差異點，並且系爭專利藉由直接由頂板（31
        1 ）延伸而出的突部（313 ），能夠有效地延長螺孔的
        長度而螺栓（32）與上蓋（31）結合強度，達到提高耐
        用壽命之明顯功效增進。因此，系爭專利揭露的先前技
        術與證據2 、3 之組合，明顯不足以否定系爭專利申請
        專利範圍第2 、3 項之進步性要件。
  (二)原告就被告答辯內容之反駁
    1.被告於答辯書中，稱「系爭專利為了改善其說明書中所載
      的習知技術，所以在上蓋上設凸部，凸部設螺孔，就是為
      了給螺栓螺合，不設置螺孔，即無須徒增凸部此一加工程
      序，此可由系爭專利的習知結構和證據三的螺孔可輕易完
      成」云云。
    2.惟查，關於系爭專利之先前技術與證據2 、3 之組合，因
      其未揭露系爭專利之主要技術特徵「於頂板（311 ）設有
      連結成一體的突部（313 ）」，且引證文件之內容並無任
      何教示或啟發通常知識者得輕易完成之記載。據此，依系
      爭專利之先前技術與證據2 、3 之組合，若欲設置螺孔，
      僅須直接於上蓋（55）設螺孔即可，並不需要設凸部。另
      因其螺紋數圈數必須對應上蓋之厚度，倘欲增加螺紋圈數
      ，勢必採用「同時增加上蓋厚度」之方法來達成目的，而
      非如同系爭專利設置凸部與螺孔。被告辯稱不設置螺孔，
      即無須徒增凸部此一加工程序，此可輕易完成云云，洵無
      足採。
    3.再者，被告於前揭行政訴訟補充答辯書中，亦表示原告主
      張系爭專利上蓋為一體成型與申請專利範圍及說明書所載
      不符，系爭專利非一次加工製程所能完成，故非一體成型
      云云。對此，被告顯將「一次成型」與「一體成型」兩者
      之概念混淆，所謂一體成型與加工製程之次數無涉，只要
      一構件之構造係全由該構件所構成，並未與其他構件接合
      即屬一體成型。依此，系爭專利非一次加工製程所完成，
      並不影響其是否為一體成型，系爭專利未有被告所稱與申
      請專利範圍及說明書所載不符之情事。被告因誤解「一次
      成型」與「一體成型」兩者之差異而恣意指摘，顯不可採
      。
      綜上所陳，被告漏未審酌系爭專利申請專利範圍第1項所
      記載「於頂板（311 ）設有連結成一體的突部（313 ）」
      之重要技術特徵，系爭專利之先前技術與證據2 、3 之組
      合，並無法證明系爭專利為其所屬技術領域中具有通常知
      識者所能輕易完成，故不足以否定系爭專利申請專利範圍
      第1 項之進步性。
  (三)原告就參加人答辯內容之反駁
    1.參加人以系爭專利之「突部」係屬「多餘限定」為由，認
      為被告未審酌系爭專利於請求項1 所記載「‧‧‧頂板（
      311 ）上並且設有連結成一體的突部（313 ），該突部（
      313 ）上設有供螺栓（32）穿置螺設之螺孔‧‧‧」之技
      術特徵並無違誤之說辭，明顯錯誤。
      系爭專利的請求項1 係採用二段式的記載形式，明確地將
      系爭專利的技術特徵界定於：「其特徵在於：所述之上蓋
      （31）具有連結成一體之兩側板（310 ）及一頂板（311
      ），頂板（311 ）上並且設有連結成一體的突部（313 ）
      ，該突部（313 ）上設有供螺栓(32)穿置螺設之螺孔」。
      從系爭專利的請求項1 的記載形式，可以很清楚地理解，
      在頂板（311 ）上設有連結成一體的突部（313 ）且於該
      突部（313 ）上設有螺孔，顯然是系爭專利的最重要技術
      特徵。參加人主張系爭專利之「突部」係屬「多餘限定」
      顯然是錯誤且不足採。
      再者，被告在舉發審查理由中，對於系爭專利請求項1是
      否專利要件的審查，完全沒有針對系爭專利關於「在頂板
      （311 ）上設有連結成一體的突部（313 ）且於該突部（
      313 ）上設有螺孔」的最重要技術特徵進行審查，確實有
      漏未審酌之違法。
    2.參加人提出「衝壓技術手冊」及「圖解衝壓連續模之設計
      」等兩本書，藉以佐證系爭專利的請求項1 為熟悉該項技
      術領域者依據證據2 、3 所能易於思及。對此，原告澄清
      如下：
      (1)「衝壓技術手冊」及「圖解衝壓連續模之設計」等兩本
        書籍均是屬於機械衝壓技術的基本知識，明顯與系爭專
        利標的所在的「打釘槍之壓力調整結構」並無直接或間
        接的關聯性，並且無法啟發或教導發明人解決系爭專利
        所欲解決的技術問題，這兩本書籍至多只能夠在發明人
        提出在頂板（311 ）直接形成連結成一體的突部（313
        ）且於突部（313 ）設置螺孔的技術概念之後，提供具
        體實施的技術參考，參加人提出的「衝壓技術手冊」及
        「圖解衝壓連續模之設計」，不足以否定系爭專利的進
        步性。
      (2)在證據2 、3 所公開的內容，完全沒有記載任何相同或
        類似於「衝壓技術手冊」及「圖解衝壓連續模之設計」
        所記載的內容，顯然無法通過兩本書籍來佐證系爭專利
        係為熟悉該項技術領域者依據證據2 、3 所能易於思及
        者，參加人的主張欠缺關聯性，顯不足採。
    3.原告利用在頂板（311 ）直接形成連結成一體的突部（31
      3 ）且於突部（313 ）設置螺孔的技術特徵，能夠改變以
      僅為證據2 、3 所公開的打釘槍所使用鋼材一半厚度的鋼
      材，即可製作出具有足夠的結構強度及耐用性的前蓋及上
      蓋，滿足打釘槍產品的使用需求，系爭專利的技術特徵，
      能夠大幅度地減少鋼材的使用，有效解決打釘槍產品長期
      存在必須使用較厚鋼材來製造的問題，系爭專利具備進步
      性要件。
  (四)聲明求為判決訴願決定及原處分均撤銷，訴訟費用由被告負
    擔。
三、被告主張：
  (一)原告稱系爭專利頂板的突部為系爭專利最重要的特徵，認被
    告有審查不備及漏未審酌情事，證據2 、3 無法證明系爭專
    利不具進步性云云。查由系爭專利專利說明書先前技術已揭
    露系爭專利的上蓋，再根據證據2 、3 頂板揭示的螺孔，可
    知系爭專利申請專利範圍第1 項乃所屬技術領域者運用申請
    前證據2 、3 先前技術可顯而易知組合轉換者，舉發審定理
    由已詳載，無漏未審酌及審查不備情事。
  (二)起訴理由稱原告自行將證據3 的前蓋和系爭專利的實物產品
    做量測，認系爭專利重量較證據3 輕，節省材料且強度提高
    等語云云。查原告自行做比較，首先樣品是否確為爭議物件
    ，無法查證；再者比對的條件和數據，是否與系爭專利的結
    構特徵有關，亦難論定，該等比較結果尚難據採；系爭專利
    的上蓋已見於系爭專利專利說明書先前技術，又根據舉發證
    據2 、3 頂板揭示的螺孔，可知系爭專利申請專利範圍第1
    項乃所屬技術領域中具有通常知識者所能輕易完成者。
  (三)原告稱證據2 與證據3 之組合不足以否定系爭專利申請專利
    範圍第2 、3 項之進步性云云。查系爭專利申請專利範圍第
    2 、3 項附屬項於頂板上之突部係與側板同向或反向延伸特
    徵，為所屬技術領域中具有通常知識者利用系爭專利專利說
    明書所載先前技術，以及舉發證據2 、3 頂板揭示的螺孔所
    能輕易完成者。
  (四)原告於準備程序稱，系爭專利上蓋為一體成型，此與申請專
    利範圍與說明書所載不符，由圖式及說明書所載可知，系爭
    專利上蓋需先沖製成板片後，再彎製成形，再拉孔攻牙，非
    一次加工製程所能完成，故非一體成型。
  (五)系爭專利為了改善其說明書中所載的習知技術，所以在上蓋
    上設凸部，凸部設螺孔，就是為了給螺栓螺合，不設置螺孔
    ，即無須徒增凸部此一加工程序，此可由系爭專利的習知結
    構和證據3 的螺孔可輕易完成。
  (六)聲明求為判決原告之訴駁回，訴訟費用由原告負擔。
四、參加人主張：
  (一)原告所爭執之事項
    1.被告是否已審酌、論究系爭專利「於頂板（311 ）設有連
      結成一體的突部（313）」之技術特徵？
    2.證據2 與證據3 結合先前技術是否足以證明系爭專利不具
      進步性？
  (二)參加人對於原告所爭執事項之意見
    1.被告確實已清楚審酌、論究系爭專利之「於頂板（311 ）
      設有連結成一體的突部（313）」的結構：
      (1)參加人已於舉發理由書詳細說明，系爭專利達成其創作
        目的之技術來自於「上蓋頂板形成供螺栓螺設的螺孔」
        ，並非在於「突部」，主要係因該突部係經由金屬衝製
        所形成【如系爭專利說明書第7 頁倒數第6 行之說明】
        ，對於系爭專利原設定的整體功效與動作無關，為熟悉
        該項技術所易於思及者。原告另於其針對參加人的質疑
        說明其「突部」的用處。而參加人進一步於舉發補充理
        由中輔以證據8 ，再次說明該「突部」於打釘槍中用來
        調整壓力時的螺合強度及系爭專利原本所稱之其他功效
        並無直接關連，系爭專利之「突部」係屬「多餘限定」
        。
      (2)經由前述參加人與原告在「舉發理由書」、「舉發補充
        理由書」、「答辯理由書」、「答辯補充理由書」等不
        同階段的充分討論與說明，被告顯已能完全了解該「突
        部」對於系爭專利的影響，且經被告審查委員內部的審
        酌、論究，進而採認系爭專利達成其創作目的與功效的
        重點在於「上蓋頂板形成供螺栓螺設的螺孔」，而此一
        特徵可由兩造所不爭執之證據2 、3 揭露，為顯而易知
        的組合轉換者，且記載於「舉發審定書」理由中，其中
        第五點更即在說明系爭專利申請專利範圍第2 、3 項中
        有關「突部的延伸方向」，為所屬技術領域中具有通常
        知識者利用證據2 、3 可輕易完成者，故被告在審查本
        案時，確實已詳細的審酌與論究系爭專利「突部（313
        ）」的結構，並無違誤及不備理由之處。
      (3)至於，被告在其採認過程中，除因系爭專利達成其目的
        及功效的重點在於「上蓋頂板形成螺孔」，而非在於「
        突部」外，透過沖孔、沖壓等衝擊技術於板材上形成突
        部、再攻牙的技術，確實為熟悉該項技術者所熟知的普
        通知識與技術，如68年9 月由新太出版社出版之「沖壓
        技術手冊」第27頁中分類序號第17號之「翻孔」即可於
        板材上形成突部、第304 頁中翻孔的形成供螺釘螺合的
        螺孔【如其圖229 之小螺孔的翻邊】，又如70年9 月由
        新太出版社出版之「圖解沖壓連續模之設計」第108 頁
        圖131(a)與第109 頁第1 ～10行形成螺孔的說明，均可
        見到在板材上利用連續沖壓形成凸緣與螺孔的技術，且
        此項技術更被普遍用於各種產品上，如附件3-1 的電氣
        外殼、附件3-2 的汽車零件、附件3-3 的門板樞鈕等等
        ，甚至一般家中之抽屜滑軌、衣櫃門板上的樞鈕等，均
        可見到這類板材上經由衝壓形成具螺孔的突部結構，故
        系爭專利在打釘槍的上蓋頂板上形成「螺孔」與「突部
        」的結構，確實係為熟悉該項技術領域者依據證據2、3
        所能輕易思及者。
    2.結合證據2 、3 確實足以證明系爭專利不具有進步性：
      (1)首先，系爭專利原先之創作目的與功效在於「構件少、
        製程短，而可以大幅降低成本」，並非準備狀中所稱的
        「加強螺合力、以及減輕重量」。由系爭專利第四圖所
        揭示及其說明書第5 、6 頁中所揭示的先前技術來看，
        原告主要係認為其揭示的習式打釘槍用於調整壓力的螺
        栓係螺設於分離狀的螺帽上，因此習式者不僅構件多，
        且需要於前蓋形成卡掣螺帽的結構，而需經車製、裁切
        及攻牙，故製程多、同時組裝不易，無形間提高其製造
        成本，因此原告認為系爭專利將螺孔一體形成於上蓋頂
        板的設計，能解決這些困擾與缺失，而達到「構件少、
        製程短，而可以大幅降低成本」之創作目的與功效。很
        顯然地，原告亦不認為「突部」的設計對於系爭專利原
        先要求的「構件少、製程短，而可以大幅降低成本」有
        什麼幫助，該「突部」顯然僅係單純的衝壓加工中所形
        成的結構【如前述附件1、2及3】；原告現在欲另外主
        張系爭專利的「突部」具有「加強螺合力、以及減輕重
        量」等功效，顯然僅係欲以極細微差異以求脫身的強詞
        奪理之辯。
      (2)況且，原告所稱的「加強螺合力、以及減輕重量」並非
        事實：
        原告雖然認為加長的「突部」，可以提高調整螺栓的螺
        合力，進而使上蓋變薄，而達到減輕重量之目的。然而
        由參加人於舉發補充理由書所提的證據8 之實驗來看，
        該螺栓係用來調整彈簧的壓力，並非一般用於結合用途
        者，由該實驗可知，其未設突部的螺合力即已遠大於壓
        縮彈簧的最大反作用力，加設「突部」的設計在調整壓
        力的技術領域下，係屬不會產生功效的多餘限定。再者
        使用板材的厚度受該打釘槍的型式、規格及擊釘強力等
        外在因素影響，原告取證據2 、3 的「JY568 」與其產
        品做比較並無客觀的依據，這樣的比對實不足採。
      (3)單純比對證據2 、3 與系爭專利，亦可發現證據2 、3
        在「構件少、製程短、以及降低成本」上較系爭專利更
        具功效增進：
        證據2 、3 的上蓋係由前蓋頂部一體彎摺而成，而系爭
        專利的上蓋則與前蓋呈分離狀，故證據2、3的前蓋僅需
        利用沖壓技術即可一次成型，且為單一構件、製程少。
        反觀，系爭專利的上蓋需要另外利用銷桿結合於前蓋頂
        部，因此除了前蓋需要沖壓外，上蓋也需要另外沖壓，
        且需另外對位後再利用銷桿固設；故，證據2 、3 相較
        於系爭專利確實具有「構件少、製程短、以及降低成本
        」之功效。
        同時配合前述附件1、2及3的資料可知，在板材上形成
        具螺孔的突部是一般的技術與知識，任何人在看到證據
        2 、3 後，再依據前述資料即可於板材上形成突部，為
        輕易可完成之設計，因此，證據2 、3 結合先前技術確
        實足以證明系爭專利不具進步性。
    3.綜上所陳，系爭專利案的結構技術顯未能達到發明專利高
      度進步性之要求，其雖爭執突部構造未見於引證證據2 、
      3 ，然該結構實為金屬於沖壓時必然附隨的構形，為任何
      具備此類技術之人士所熟知，如早在2 、30年前公開的常
      見工具書中所示，原告以該公知技術來爭執為其專利特徵
      ，顯係無理由者。
  (三)聲明求為判決原告之訴駁回，訴訟費用由原告負擔。
五、本件之爭點：
  系爭專利之先前技術與證據 2 或 3 之組合，可否證明系爭
  專利不具進步性？
六、本院得心證之理由
  (一)按凡利用自然法則之技術思想之創作，而可供產業上利用者
    ，固得依專利法第21條暨第22條第1 項前段之規定申請取得
    發明專利。惟如其發明「為其所屬技術領域中具有通常知識
    者依申請前之先前技術所能輕易完成時」，仍不得依法申請
    取得發明專利，復為同法第22條第4 項所明定。又判斷是否
    為所屬技術領域中具有通常知識者依申請前之先前技術所能
    輕易完成者，首先應就發明在申請專利範圍所載之整體技術
    特徵與先前技術比較其差異，之後再判斷該差異，依申請時
    所屬技術領域中具有通常知識者之水平，參酌申請前之先前
    技術後，能否輕易完成該發明。倘發明申請專利範圍所載之
    技術內容與先前技術差異微小，或此差異的技術特徵已經見
    於一般習用物件或教科書，足認為係通常知識可等效置換，
    且未產生無法預期的功效時，亦應認定為不具進步性。
  (二)本件系爭第92134039號「打釘槍之壓力調整結構」發明專利
    案，其申請專利範圍共有3 項，其中第1 項為獨立項，餘為
    附屬項。參加人所舉舉發證據1 係系爭專利之公告影本；證
    據2 為西元2003年1 月出版之「TOOL TRADER ASIA」雜誌正
    本；證據3 為證據2 雜誌第168 頁編號「JY568 」打釘槍產
    品實物；證據4 為展儀工業股份有限公司（下稱展儀公司）
    之商標註冊證影本；證據5 為證據3 打釘槍產品實物之照片
    ；證據6 為斐達企業有限公司（下稱斐達公司）於92年6 月
    13日開立予展儀公司之訂購單及展儀公司於同年8 月19日開
    立予斐達公司編號UU00000000號之統一發票正本；證據7 為
    展儀公司於92年6 月19日開立予原告之採購單及原告於同年
    7 月16日開立予展儀公司編號UU00000000號及UU00000000號
    之統一發票正本2 份；證據8 為展儀公司所提「系爭專利調
    整螺絲壓縮測試」實驗報告。
  (三)經查：
    1.參加人舉發所提證據2 為西元2003年1 月出刊之「TOOL
      TRADER A SI-A 」雜誌正本其內頁第168 頁刊載有
      LONG-RUN ENTERPRISES CO.,LTD之型號「JY568 」等的打
      釘槍（STAPLE GUN TAC KER）產品廣告，而證據3 之外包
      裝盒係標示有型號「JY56 8」之打釘槍產品，與證據2 之
      型號相同，且證據3實 物樣品與證據2 第168 頁相同型號
      打釘槍之外觀照片所揭示者相較，其外觀形狀亦無不同之
      處，應為相同之產品；再者，證據2 雜誌內頁左下角為型
      號「JY568 」打釘槍產品之結構說明，其揭示該型號「
      JY568 」打釘槍可分別適用6-14mm之ㄇ型釘、8-14mm之T
      型釘、14mm之I 型釘，亦與證據3 之外包裝盒左下角或背
      面的產品說明標示一致，堪認證據2 與證據3 具關連性，
      自得以證據2 之雜誌發行日期佐證證據3 之打釘槍實物早
      於系爭專利申請日（92 年12 月3 日）前已有公開之事實
      ，原告對此亦無爭執。是參加人所提舉發證據2 、3 ，實
      係同一先前技術。
    2.依系爭專利申請專利範圍第1 項獨立項所載：「一種打釘
      槍之壓力調整結構，係設有一藉以結合於打釘槍之前蓋頂
      部之上蓋、以及一螺設於上蓋上之螺栓, 其特徵在於：所
      述之上蓋具有連結成一體之兩側板及一頂板，頂板上並且
      設有連結成一體的突部，該突部上設有供螺栓穿置螺設之
      螺孔」可知，系爭專利申請專利範圍第1 項係以二段式撰
      寫之獨立項，其特徵之前所載者，屬於習知技術，亦即系
      爭專利說明書所載之先前技術。至於系爭專利申請專利範
      圍寫在「其特徵在於」之後者，為系爭專利之技術特徵所
      在，惟證據2 或3 已經揭示利用上蓋之厚度形成具螺紋之
      螺孔，以直接調整螺栓之長度之技術特徵，與系爭專利相
      較，系爭專利之螺孔螺紋係設在與頂板連結成一體之突部
      上，證據 2 或 3 之螺孔螺紋則係直接設在頂板上，二者
      差異僅是螺孔螺紋所在的位置不同而已。
    3.原告雖訴稱：於頂板上設有連結成一體的「突部」，為系
      爭專利最重要的技術特徵，系爭專利的先前技術及證據2
      或3 ，既未揭露該突部之技術特徵，引證文件之內容又無
      任何教示或啟發通常知識者得輕易將之組合完成之記載，
      故不足以否定系爭專利申請專利範圍第1 項之進步性云云
      。惟查於板材上形成突部、再攻牙的技術，早於民國70年
      以前，即已為熟悉該項技術者所熟知的普通知識與技術，
      此由參加人所提出68年9 月由新太出版社出版之「沖壓技
      術手冊」第27頁中分類序號第17號之「翻孔」，可於板材
      上形成突部、第304 頁中翻孔的形成供螺釘螺合的螺孔【
      如其圖229 之小螺孔的翻邊】，可得證明。又由參加人所
      提70年9 月由新太出版社出版之「圖解沖壓連續模之設計
      」第108 頁圖131(a)與第109 頁第1 ～10行形成螺孔的說
      明，亦可見到在板材上利用連續沖壓形成凸緣與螺孔的技
      術，且此項技術已被普遍用於各種產品上。故系爭專利在
      打釘槍的上蓋頂板上形成「突部」與「螺孔螺紋」的結構
      ，確實為熟悉該項技術領域者依據證據2 或3 所能輕易思
      及轉換者。因此，系爭專利申請專利範圍第1 項獨立項，
      僅係系爭專利說明書所載之先前技術之上蓋特徵，及證據
      2 、3 之頂板所揭示之螺孔之簡易調整，故為所屬技術領
      域中具有通常知識者依系爭專利之先前技術結合證據2 或
      3 所能輕易完成，而不具進步性。又參加人所提出之前揭
      兩本書籍，雖係於言詞辯論期日始行提出，惟其所欲說明
      者僅為於板材上形成突部、再攻牙的技術，係屬熟悉該項
      技術者所熟知的普通知識而已，並非得獨立撤銷系爭專利
      之新證據，自無智慧財產案件審理法第40條第1 項但書規
      定之適用，併此說明。
    4.系爭專利申請專利範圍第2 項及第3 項附屬項則係進一步
      界定第1 項獨立項所述之打釘槍之壓力調整結構，其中，
      「所述設於頂板上之突部係與側板同向延伸」、「所述設
      於頂板上之突部係與側板反向延伸」，該等方向的簡易改
      變，仍為調整螺絲之用，並未產生無法預期的功效，故系
      爭專利申請專利範圍第2 項及第3 項附屬項，仍為所屬技
      術領域中具有通常知識者依系爭專利之先前技術結合證據
      2 、3 所能輕易完成，而不具進步性。
    5.又原告訴稱被告漏未審酌系爭專利申請專利範圍第1 項所
      記載「於頂板（311 ）設有連結成一體的突部（313 ）」
      之重要技術特徵，原處分顯係違法之行政處分，應予撤銷
      云云。惟按申請專利範圍係以整體技術內容與結構組合關
      係為請求保護的範疇，故解析申請專利範圍時，應以整體
      觀之，與舉發證據作比較。經查，系爭專利之上蓋特徵已
      揭露於系爭專利專利說明書所載之先前技術，且系爭專利
      之頂板設有連結成一體的突部，該突部上設有供螺栓穿置
      螺設之螺孔等技術特徵僅係證據2 或3 之頂板所揭示之螺
      孔等技術之簡易調整，系爭專利申請專利範圍第1 項，乃
      為所屬技術領域中具有通常知識者依系爭專利之先前技術
      結合證據2 或3 所能輕易完成，已如前述；則原處分理由
      (四)認定「系爭專利專利說明書先前技術已揭露系爭專利的
      上蓋，再根據證據2 、3 頂板揭示的螺孔，可知系爭專利
      申請專利範圍第1 項乃所屬技術領域者運用申請前證據2
      、3 先前技術可顯而易知組合轉換者，系爭專利申請專利
      範圍第1 項不具進步性」等語，自無原告所稱原處分有漏
      未審酌之情事。
    6.至於原告訴稱系爭專利有「節省材料、減輕重量、增強螺
      合力、容易加工」等明顯之功效增進乙節。查，系爭專利
      原先之創作目的與功效僅在於「構件少、製程短，而可以
      大幅降低成本」，並無「增強螺合力、減輕重量」( 參系
      爭專利說明書第5 、6 頁）。次查，證據2 或3 的上蓋係
      由前蓋頂部一體彎摺而成，前蓋僅需利用沖壓技術即可一
      次成型，又其螺孔螺紋係直接設在頂板上；反觀，系爭專
      利的上蓋需要另外利用銷桿結合於前蓋頂部，因此除了前
      蓋需要沖壓外，上蓋也需要另外沖壓，且需另外對位後再
      利用銷桿固設；又其頂板須先沖成突部，再在突部內設螺
      孔螺紋；顯見證據2 或3 較之系爭專利更具有「構件少、
      製程短、降低成本」之功效。
七、綜上所述，系爭專利之先前技術與證據2 或3 之組合，可證
    明系爭專利不具進步性。原告所訴，為不足採。從而，被告
    以系爭專利有違專利法第22條第4 項進步性之規定，而為本
    件「舉發成立，應撤銷專利權」之處分，洵無違誤，訴願決
    定予以維持，亦無不合。原告訴請撤銷訴願決定及原處分，
    為無理由，應予駁回。
八、兩造其餘攻擊防禦方法，於本件判決結果不生影響，故不逐
    一論述，附此敘明。
據上論結，本件原告之訴為無理由，依行政訴訟法第98條第1 項
前段，判決如主文。
中    華    民    國    99    年    8     月    19    日
                    智慧財產法院第一庭
                          審判長法  官  李得灶
                                法  官  汪漢卿
                                法  官  林欣蓉
以上為正本係照原本作成。
如不服本判決，應於送達後20日內，向本院提出上訴狀並表明上
訴理由，如於本判決宣示後送達前提起上訴者，應於判決送達後
20日內補提上訴理由書（須按他造人數附繕本）。
中    華    民    國    99    年    8     月    19    日
                                書記官  鄭堯中


司法院資訊處製作；財團法人民間司法改革基金會備份。
